【裁判字號】    95,家上易,8
【裁判日期】    950829
【裁判案由】    回復繼承權等
【裁判全文】
臺灣高等法院民事判決                 95年度家上易字第8號
上  訴  人  甲○○
            乙○○
共      同
訴訟代理人  鄭妙蓉律師
被上訴人    丙○○
上列當事人間，請求回復繼承權等事件，上訴人對於中華民國94
年12月29日臺灣臺北地方法院94年度家訴字第61號第一審判決，
提起上訴，經本院於95年 8月22日言詞辯論終結，判決如下：
    主      文
原判決廢棄。
被上訴人在第一審之訴，及其假執行之聲請均駁回。
第一、二審訴訟費用，由被上訴人負擔。
    事實及理由
一、被上訴人起訴主張：上訴人等與被上訴人為同胞兄弟，均為
    先父吳三枝之繼承人，上訴人等竟基於意圖為自己不法所有
    之概括犯意聯絡，於先父88年5月1日去世後之同月 3日、10
    日同赴台北市松山區農會信用部（已由世華聯合商業銀行八
    德分行繼受），由上訴人甲○○盜用先父之印章及偽造先父
    之署押於取款條，提領先父在臺北市松山區農會信用部之存
    款新台幣 (以下同）130萬元、80萬元 (提領後存摺餘額5,
    227元）；同月3日、4日、5日、及10日以同一方法提領先父
    在合作金庫銀行長春分行存款100萬元、45萬元、140萬元、
    100萬元、及2萬8千元 (提領後存摺餘額46元）合計5,978,
    000元等事實，經檢察官提起公訴，92年6月24日臺灣臺北地
    方法院 (以下稱臺北地院)91 年度訴字第1155號刑事判決，
    以上訴人二人共同連續行使偽造私文書論處罪刑確定在案；
    查被上訴人先父之繼承人，除兩造外尚有訴外人老母吳林阿
    梅、胞兄吳清俊（已歿)、胞姊吳市（已歿）等應繼分各為
    1/6；上訴人等上開犯行已侵害被上訴人之繼承權，扣除被
    上訴人應負擔1/6之喪葬費610,233元，上訴人等尚應返還被
    上訴人 386, 100元 (5,978,000÷6-610,233=386,100)；為
    此，依侵權行為損害賠償請求權、不當得利返還請求權及繼
    承回復請求權等法律關係，求為命上訴人等應給付被上訴人
    386,100元本息之判決。並聲明：( 一)上訴駁回。(二)第二
    審訴訟費用由上訴人等負擔。
二、上訴人等則以：被上訴人與上訴人等為同胞兄弟，因先父去
    世勢必需要支出喪葬費，上訴人等奉母吳林阿梅之命持其所
    交付先父之存摺、印鑑前往合作金庫銀行長春分行、台北市
    松山區農會信用部，分別提領先父之存款共計 5,978,000元
    ，交付老母統籌支出，扣除喪葬費 3,661,400元、老母應負
    擔之遺產稅1,187,911元，再加上存摺之餘額5,273元(46+5,
    227=5,273)，先父所遺留之現金尚餘 1,133,962(5,978,978
     ,000+5,273-3,661,400-1,187,911=1,133,962)，仍由老母
    保管持有中；查遺產屬全體繼承人公同共有，先父之繼承人
    共計13人，其所遺留之現金，亦屬全體繼承人公同共有，被
    上訴人僅列上訴人等二人為被告，提起本件訴訟，顯不合法
    等語為抗辯；並聲明：(一)原判決廢棄。(二)前項廢棄部分
    ，被上訴人在第一審之訴，及其假執行之聲請均駁回。(三)
    第一、二審訴訟費用由被上訴人負擔。
三、被上訴人主張上訴人等與被上訴人為同胞兄弟，均為先父吳
    三枝之繼承人，上訴人等於先父88年5月 1日去世後之同月3
    日、4日、5日、及10日同赴台北市松山區農會信用部、合作
    金庫銀行長春分行分別提領先父之存款共計 5,978,000元，
    因而為原法院以91年度訴字第1155號刑事判決論處罪刑，均
    緩刑 3年確定等事實，為上訴人等所不爭執，且有原法院91
    年度訴字第1155號刑事判決、被繼承人吳三枝之合作金庫、
    臺北市松山區農會存摺在卷(原審卷第9頁至第18頁、第35頁
    至第 39頁)為憑；被上訴人主張之上開事實，應堪信為真實
    。
四、被上訴人主張上訴人等上開犯行，已侵害被上訴人之繼承權
    ，扣除被上訴人應負擔1/6之喪葬費610,233元，上訴人等尚
    應返還被上訴人 386,100元等語；上訴人等則以被上訴人雖
    與上訴人等同為先父之繼承人，惟上訴人等係奉母吳林阿梅
    之命，持其所交付之印鑑、存摺，提領先父之存款5,978,00
     0元，仍交其統籌支出先父之喪葬費，尚有餘款仍由母親持
    有保管中，亦屬全體繼承人公同共有，上訴人等並未侵害其
    繼承權，被上訴人僅列上訴人二人為被告，提起本件訴訟顯
    不合法等語為抗辯。經查：
(一)「繼承因被繼承人死亡而開始。」、「繼承人有數人時，在
    分割遺產前，各繼承人對於遺產全部為公同共有。」、「公
    同共有人之權利義務，依其公同關係所由規定之法律或契約
    定之。除前項之法律或契約另有規定外，公同共有物之處分
    ，及其他之權利行使，應得公同共有人全體之同意。」民法
    第1147條、第1151條、第 828條分別定有明文；又：「繼承
    人有數人時，在分割遺產前，各繼承人對於遺產全部為公同
    共有，民法第1151條定有明文。被上訴人自不得在分割遺產
    前，主張遺產中之特定部分，由其個人承受。」、「共同繼
    承之遺產在分割以前，應為各繼承人公同共有，如公同共有
    人中之一人或數人，以其他公同共有人處分公同共有物為無
    效，對於主張因處分而取得權利之人，雖非不可提起確認該
    物仍屬公同共有人全體所有之訴，但提起確認自己部分公同
    共有權存在或交還自己部分之訴，則為法所不許」、「按繼
    承人有數人時，在分割遺產前，各繼承人對於遺產全部為公
    同共有，為民法第1151條所明定。繼承人因繼承而取得之遺
    產，於受侵害時，其所生之損害賠償債權，乃公同共有債權
    。此損害賠償債權既為全體繼承人公同共有，則繼承人即公
    同共有人中一人或數人，請求就自己可分得之部分為給付，
    仍非法之所許。上訴人自承其請求被上訴人分配該系爭存款
    遺產，為被上訴人所拒，聲請調解亦未成立；從而上訴人請
    求被上訴人就上述債權按其應繼分計算可分得金額對伊賠償
    ，於法自有未合。」、「繼承人請求分割遺產，除經全體繼
    承人同意，得就其中一部先為分割外，應就遺產之全部為之
    ，此由民法第1151條及土地登記規則第31條第 1項規定意旨
    推之即明。」、「按繼承人有數人時，在分割遺產前，各繼
    承人對於遺產全部為公同共有。又公同共有人之權利義務，
    依其公同關係所由規定之法律或契約定之。除前項之法律或
    契約另有規定外，公同共有物之處分，及其他之權利行使，
    應得公同共有人全體之同意。」、「繼承人有數人時，在分
    割遺產前，各繼承人對於遺產全部為公同共有，民法第1151
    條定有明文。而依同法第827條第2項規定，各公同共有人之
    權利，及於公同共有物之全部，故各共有人無所謂有其應有
    部分，不得提起交還自己部分之訴。」、「繼承人有數人時
    ，在分割遺產前，各繼承人對於遺產全部為公同共有，民法
    第1151條定有明文。於分割其遺產前，並無許繼承人之一即
    上訴人單獨行使權利之餘地。茲上訴人復自認其他繼承人迄
    未以書面拋棄繼承，依修正前民法第1174條第 2項之規定，
    自不生拋棄繼承之效力。乃上訴人竟以其個人名義，提起本
    件訴訟，請求被上訴人向其個人為給付，其當事人之適格要
    件，即有欠缺。」亦有最高法院30年度上字第202號、37 年
    度上字第7302號之判例、及87年度臺上字第2473號、85年度
    臺上字第 281號、83年度臺上字第 639號、81年度臺上字第
    1555號、80年度臺上字第2533號等裁判意旨，足資參照。
(二)查兩造先父之遺產，除上訴人等於前揭時地提領先父之存款
    ，扣除其等先父之喪葬費用後，尚有之餘額，仍屬其先父之
    遺產外，另有臺北市○○區○○段1小段239地號土地、及同
    小段239-1、240-1地號土地之徵收地價補償費及加成補償費
    31,495,597元、土地溢收價款 1,029,090元，依前揭民法第
    1151條之規定，均為兩造及其餘繼承人全體公同共有，雖兩
    造及其餘繼承人已就臺北市○○區○○段1小段239地號土地
    、徵收地價補償費及加成補償費、土地溢收價款於原法院94
    年度重家訴字第 5號分割遺產事件，調解成立，其內容為：
    各繼承人按其應繼分之比例，繼承登記為分別共有；徵收地
    價補償費及加成補償費、土地溢收價款，按各繼承人應繼分
    比例，予以分配等事實，為被上訴人所不爭執，且有上訴人
    提出、被上訴人不爭執之調解筆錄在卷 (原審卷第96頁至第
     99頁)為憑；惟被上訴人所主張上訴人等於前揭時地提領先
    父之存款，扣除其等先父之喪葬費用後之餘款，仍屬其先父
    之遺產，為全體繼承人所公同共有，且尚未分割，依前揭民
    法之規定、及最高法院之判例、裁判意旨，被上訴人非得全
    體繼承人之同意，不得請求就自己可分得之部分為給付。
(三)從而，被上訴人竟以其個人名義，提起本件訴訟，請求上訴
    人等向其個人為給付，其當事人之適格要件，即有欠缺，不
    應准許。
五、綜上所述，被上訴人請求上訴人等於前揭時地提領先父之存
    款，扣除其等先父之喪葬費用後，尚有之餘額，應返還其應
    分得部分386100元本息，於法尚非有據；原法院為其勝訴判
    決，並為假執行之宣告，容有未恰，上訴意旨指摘原法院判
    決不當，求予廢棄，為有理由，應由本院予以廢棄，更為判
    決如主文第二項所示。
據上論結，本件上訴為有理由，爰判決如主文。
中    華    民    國    95    年     8    月    29    日
                    民事第五庭
                        審判長法  官  林丁寶
                              法  官  高鳳仙
                              法  官  陳博享
正本係照原本作成。
不得上訴。
中    華    民    國    95    年    8     月    30    日
                              書記官  鄭靜如


司法院資訊處製作；財團法人民間司法改革基金會備份。
